【裁判字號】    99,上訴,3577
【裁判日期】    991029
【裁判案由】    偽造文書
【裁判全文】
臺灣高等法院刑事判決                99年度上訴字第3577號
上  訴  人  臺灣新竹地方法院檢察署檢察官
被      告  乙○○
上列上訴人因被告偽造文書案件，不服臺灣新竹地方法院97年度
訴更字第5號，中華民國99年7月30日第一審判決（起訴案號：臺
灣新竹地方法院檢察署94年度偵字第5243，5376號，94年度核退
偵字第73號），提起上訴，本院判決如下：
    主  文
原判決撤銷，發回台灣新竹地方法院。
    理  由
一、上訴要旨略以：被告就附表一、二所為詐領款項之行為不同
    ，故應無方法、結果之牽連關係。且臺灣高等法院97年度上
    訴字第182 號發回意旨，亦未認附表一與二部分，有裁判上
    一罪之關係。再者原審並未詳查被告先以金融卡至自動櫃員
    機取款、後改以臨櫃取款方式盜領款項之行為，究竟係犯意
    各別抑或基於概括犯意，且被告自93年3月1日離職轉任消金
    汽貸特約人員，嗣後為客戶甲○○、丙○○辦理房貸，雖於
    此一期間辦理房貸並非被告職務上行為，然似亦構成銀行法
    第125條之3之罪責，原審遽為免訴判決，尚有未洽等語。
二、原判決略以：公訴意旨略以：被告乙○○於民國90年11月
    間起任職址設新竹市○○路150號國泰商業銀行新竹分行（
    已於92年10月27日合併改制為國泰世華商業銀行，下稱國泰
    世華銀行，新竹分行更名為竹城分行）約僱行員，負責房屋
    貸款及汽車貸款等放款業務，明知國泰世華銀行「818 理財
    型帳戶」優惠房屋貸款方案，借款人需於國泰世華銀行開立
    存款帳戶，核准約定貸款額度後，於約定額度內以約定之金
    融卡、取款條取款等方式提領（貸款毋須撥入借款人帳戶）
    ，於約定借款期間內循環領用計息，詎其竟基於意圖為自己
    不法所有之概括犯意，藉放款機會，連續自92年10月7 日、
    92 年12月30日、93年5月19日、93年7月16 日，為被害人林
    欣瑩、彭金珠、告訴人甲○○、丙○○等4 人辦理如附表所
    示帳號之理財帳戶，(一)在不詳時、地偽刻之林欣瑩印章及丙
    ○○、甲○○等人申請辦理貸款留存之印章加蓋於取款條，
    偽造林欣瑩之印文7枚、甲○○之印文3 枚、丙○○之印文1
    枚，並填寫日期、金額方式，持至竹城分行臨櫃詐領如附表
    1所示之款項；(二)並於不詳時間領取林欣瑩等4人金融卡片及
    密碼單，分持金融卡至國泰世華銀行新竹分行（新竹市○○
    路307號）、竹科分行（新竹市○○路○段369 號）、竹城分
    行（新竹市○○路150 號）所設自動提款機輸入金額及國泰
    世華銀行核發之密碼，詐領如附表2 所示之款項。嗣於告訴
    人國泰世華銀行察覺有異，通知林欣瑩等人對帳後得知上情
    ，致生損害於國泰世華銀行及林欣瑩等4 人。因認被告涉犯
    刑法第50條、第56條及同法第216條、第210條、第339條第1
    項、第339之2條第1 項等罪嫌等語。經查：有關本件，有
    國泰世華銀行98年11月19日國世銀人字第0980002814號函暨
    所附之約聘人員聘僱合約及國泰世華銀行辭呈、轉任特約人
    員簽擬單、國泰世華銀行人事資料表、房貸約聘從業人員業
    績一覽表等在卷可參（訴更字第5號卷一第169至171 頁、卷
    二第12至16 頁），林欣瑩之房屋/房屋修繕貸款申請書、批
    覆用、貸款契約書、理財型優惠房屋貸款利率約定書、個別
    商議條款、不動產使用切結書、租賃權拋棄聲明書、本票、
    授權書、授權轉帳約定書、存款開戶申請書及彭金珠之國泰
    世華商業銀行存款相關業務申請書、國泰世華商業銀行貸款
    申請暨個人資料表、國泰世華商業銀行貸款契約書、不動產
    使用切結書、委託續保暨代繳保費授權書（住宅火險及地震
    險專用）、授權轉帳約定書、本票、授權書、國泰世華商業
    銀行代償客戶撥款明細、存款取款憑條、存摺戶交易資料等
    在卷足證（94年度他字第32卷第5至23頁、第57至74 頁，94
    年度核退偵字第73卷第49至51頁，94年度交查字第18 卷第5
    、6、13 頁），並有林欣瑩、丙○○、甲○○於警詢及偵訊
    時之證述在卷為憑（94年度他字第32卷第34至36頁、94年度
    核退偵字第73卷第41、54頁；94年度偵字第571號卷第6 至7
    頁、94年度核退偵字第73卷第42至43頁、第55至56頁；94年
    度偵字第571號卷第4至5頁、94年度核退偵字第73卷第32 至
    33頁、第42頁、第55頁），及存款取款憑條11張在卷可參（
    94年度核退偵字第73卷第49至51頁、第47頁、第48頁），此
    部份事實，堪予認定。準此，被告就附表1所為，係犯刑
    法第216條、第210條之行使偽造私文書罪、第339條第1項之
    詐欺取財罪；就附表2所為，係犯刑法第339條之2第1項之意
    圖為自己不法之所有，以不正方法由自動付款設備取得他人
    之物罪。又被告為國泰世華銀行職員，就附表1編號1及附表
    2編號1、2所載之犯行，係意圖為自己不法之利益，違背職
    務之行為，致生損害於該銀行之財產，另犯銀行法第125 條
    之2第1項前段之銀行職員違背職務罪。被告盜蓋林欣瑩、丙
    ○○、甲○○之印章，偽造存款取款憑條，持交國泰世華銀
    行承辦人員，係犯刑法第216條、第210條之行使偽造私文書
    罪。被告偽刻林欣瑩之印章及盜蓋林欣瑩、丙○○、甲○○
    印章之行為，均為偽造私文書之部分行為，其偽造私文書之
    低度行為，復為事後行使之高度行為所吸收，僅論以行使偽
    造私文書罪。被告利用不知情之刻印店人員偽造林欣瑩之印
    章，係屬間接正犯。起訴書雖未援引涉犯銀行法第125條之2
    第1項之法條，惟其於犯罪事實欄內業已敘明被告係銀行約
    僱行員及此部分之犯行，此部分即附表1編號1、附表2編號1
    、2所載之犯行並與上開之行使偽造私文書、詐欺取財罪及
    以不正方法由自動付款設備取得他人之物罪有方法結果之牽
    連犯之裁判上一罪關係，自為起訴效力所及，本院自得一併
    審判。被告先後多次為行使偽造私文書、詐欺取財、以不正
    方法由自動付款設備取得他人之物及違反銀行法等犯行，各
    時間緊接，所犯各係構成要件相同之罪名，顯各基於概括犯
    意為之，各為連續犯，各以一罪論，並應各依修正前刑法第
    56條之規定加重其刑。被告上開所犯刑法第216條、第210
    條之連續行使偽造私文書罪、同法第339條第1項之連續詐欺
    取財罪，及刑法第339條之2第1項之連續意圖為自己不法之
    所有，以不正方法由自動付款設備取得他人之物罪，各與所
    犯銀行法第125條之2第1項前段之連續犯銀行職員違背職務
    罪間，互有方法、結果之牽連關係，應依修正前刑法第55條
    後段之規定，從一重之連續犯銀行法第125條之2第1項前段
    規定處斷。是被告就附表1所為，係與附表2所犯已確定之連
    續意圖為自己不法之所有，以不正方法由自動付款設備取得
    他人之物罪間，有連續犯、牽連犯之裁判上一罪關係，依審
    判不可分原則，應為本院96年度訴緝字第50號判決內已確定
    判決之既判力效力所及，爰不經言詞辯論，諭知免訴之判決
    等語。
三、按已受請求之事項未予判決，或未受請求之事項予以判決者
    ，當然違背法令，刑事訴訟法第379條第12 款定有明文。原
    審認本件已為另案確定判決效力所及，應為免訴判決，固非
    無見。然查：有關本件之審判範圍，其中附表二部份，業
    經量刑協商確定，本院前審因而未將該部分發回更審，因此
    ，附表二部分自非本件審判範圍，然原審竟認此部份為公訴
    意旨之ㄧ（原判決理由欄一，即原判決第2頁第1-9行），且
    予論罪，謂附表二犯刑法第339條之2 第1項之罪，編號1，2
    部分另犯銀行法第125條之2 第1項前段之罪（原判決理由欄
    五）等語，顯有未受請求事項，予以判決之違法。另附表
    一編號2，3部分，本院前審發回意旨已指出：檢察官上訴意
    旨已指此部份另涉銀行法第125條之2 第1項之罪，為有理由
    ，應發回原審法院更為判決等語，然原審於理由欄四（三）
    謂附表一編號2，3，斯時辦理房貸非被告之職務行為等語（
    原判決第6頁第17-19 頁），似認此部份不構成銀行法第125
    條之2第1項之罪，果爾，則此部份與免訴部份，即無不可分
    關係，自應為無罪諭知，若認有不可分關係，亦應說明不另
    為無罪諭知，然原審就此部分並未為無罪或不另為無罪之諭
    知，顯有已受請求事項，未予裁判之違法。原判決謂：被
    告就附表1所為，係與附表2所犯已確定之連續意圖為自己不
    法之所有，以不正方法由自動付款設備取得他人之物罪間，
    有連續犯、牽連犯之裁判上一罪關係等語（原判決第9 頁第
    9-12行），然附表1部分，係犯刑法第216 條、第210條之連
    續行使偽造私文書罪、同法第339條第1項之連續詐欺取財罪
    （原判決理由欄五），似與刑法第339條之2 第1項之以不正
    方法由自動付款設備取得他人之物罪之要件不同，且其犯罪
    時間、地點、手法各異，如何認有修正前牽連犯或連續關係
    ？且其主觀犯意如何，而得認係基於概括犯意？原審未予說
    明，亦有未洽。上訴意旨指摘及部分，為有理由，且原判
    決有上述瑕疵可指，自應由本院撤銷發回原審另為適法判決
    。併不經言詞辯論為之。
據上論斷，應依刑事訴訟法第369條第1項但書，第372條，判決
如主文。
中    華    民    國    99    年    10    月    29    日
                  刑事第十八庭審判長法  官  吳鴻章
                                    法  官  汪梅芬
                                    法  官  周政達
以上正本證明與原本無異。
如不服本判決，應於收受送達後10日內向本院提出上訴書狀，其
未敘述上訴之理由者並得於提起上訴後10日內向本院補提理由書
（均須按他造當事人之人數附繕本）「切勿逕送上級法院」。
                                    書記官  廖純瑜
中    華    民    國    99    年    11    月    1     日
附表一：
  ┌──┬───┬────┬────────────┬─────┐
  │編號│被害人│開戶時間│詐領之時間、地點及金額  │備註      │
  ├──┼───┼────┼────────────┼─────┤
  │1   │林欣瑩│92年10月│自92年12月5 日、12月12日│國泰世華銀│
  │    │      │7日     │、93年1月14日、2月5日、2│行00000000│
  │    │      │        │月23日、4 月26日分別填寫│0759號帳戶│
  │    │      │        │取款條加蓋偽刻之林欣瑩印│，共於國泰│
  │    │      │        │章印文持至國泰世華銀行竹│世華銀行活│
  │    │      │        │城分行臨櫃分別領取新臺幣│期（儲蓄）│
  │    │      │        │（下同）200,000元、200,0│存款取款憑│
  │    │      │        │00元、200,000元、320,000│條上偽造「│
  │    │      │        │元、200,000元、551,700元│林欣瑩」署│
  │    │      │        │。                      │押共7枚   │
  ├──┼───┼────┼────────────┼─────┤
  │2   │甲○○│93年5 月│於93年5 月24日、6月8日分│國泰世華銀│
  │    │      │19日    │別填寫取款條盜蓋甲○○真│行00000000│
  │    │      │        │印章之印文後持至竹城分行│4867號帳戶│
  │    │      │        │臨櫃分別領取420,000 元及│          │
  │    │      │        │500,030元。             │          │
  ├──┼───┼────┼────────────┼─────┤
  │3   │丙○○│93年7 月│於94年8 月26日填寫取款條│國泰世華銀│
  │    │      │16日    │盜蓋丙○○真印章印文後持│行00000000│
  │    │      │        │至竹城分行臨櫃領取400,00│9478號帳戶│
  │    │      │        │0元。                   │          │
  └──┴───┴────┴────────────┴─────┘
附表二：
  ┌──┬───┬────┬────────────┬─────┐
  │編號│被害人│開戶時間│詐欺之時間及金額        │備註      │
  ├──┼───┼────┼────────────┼─────┤
  │1   │林欣瑩│92年10月│於92年10月28日、10月31日│國泰銀行01│
  │    │      │7日     │、11月5日、11月7日、11月│00000000號│
  │    │      │        │14日、11月17日共10次以林│帳戶、    │
  │    │      │        │欣瑩國泰銀行金融卡於國泰│國泰世華銀│
  │    │      │        │銀行自動提款機提款總計21│行00000000│
  │    │      │        │0,000元。               │0759號帳戶│
  ├──┼───┼────┼────────────┼─────┤
  │2   │彭金珠│92年12月│於93年7 月5 日、7 月7 日│國泰世華銀│
  │    │      │30日    │（96年度訴緝字第50號判決│行00000000│
  │    │      │        │漏載此日）、7 月8 日、7 │4349號帳戶│
  │    │      │        │月12日、7 月13日、7 月15│          │
  │    │      │        │日、7 月29日、10月29日共│          │
  │    │      │        │13次以彭金珠國泰世華銀行│          │
  │    │      │        │金融卡於國泰世華銀行自動│          │
  │    │      │        │提款機提領總計333,000 元│          │
  │    │      │        │。                      │          │
  ├──┼───┼────┼────────────┼─────┤
  │3   │甲○○│93年5 月│於93年5月27日、5月28日、│國泰世華銀│
  │    │      │19日    │6月4日、6月7日、6月9日、│行00000000│
  │    │      │        │6月10日、6月11日、6 月15│4867號帳戶│
  │    │      │        │日、6 月29日、7月7日、10│          │
  │    │      │        │月29日共23次以甲○○國泰│          │
  │    │      │        │世華銀行金融卡於國泰世華│          │
  │    │      │        │自動提款機提款總計613,00│          │
  │    │      │        │0元。                   │          │
  ├──┼───┼────┼────────────┼─────┤
  │4   │丙○○│93年7 月│自93年8月26日、8月27日、│國泰世華銀│
  │    │      │16日    │8月30日、9月7日、9月10日│行00000000│
  │    │      │        │、9月16日、9月21日、9月 │9478號帳戶│
  │    │      │        │27日、9月29日、10月4日、│          │
  │    │      │        │10月12日、10月18日、10月│          │
  │    │      │        │21日、10月22日、10月29日│          │
  │    │      │        │共33次以丙○○國泰世華銀│          │
  │    │      │        │行金融卡於國泰世華自動提│          │
  │    │      │        │款機提款總計900,000 元（│          │
  │    │      │        │起訴書誤載為910,000 元，│          │
  │    │      │        │應予更正）。            │          │
  └──┴───┴────┴────────────┴─────┘

司法院資訊處製作；財團法人民間司法改革基金會備份。
